【裁判字號】    99,家上,101
【裁判日期】    991208
【裁判案由】    離婚
【裁判全文】
臺灣高等法院臺中分院民事判決         99年度家上字第101號
上  訴  人  牛士丹
被 上 訴人  徐金波
訴訟代理人  邵聿德
上列當事人間請求離婚事件，上訴人對於民國99年9月2日臺灣臺
中地方法院99年度婚字第533號第一審判決提起上訴，經本院於
99年11月24日言詞辯論終結，判決如下：
    主  文
第二審訴訟費用由上訴人負擔。
    事實及理由
一、本件被上訴人起訴主張：上訴人為大陸地區人士，兩造於民
    國（下同）89年5月30日在大陸地區登記結婚，婚後上訴人
    即並來臺與被上訴人共同生活。詎其於95年11月20日逕自離
    家，迄今未歸，拒與原告履行同居義務，經被上訴人向台灣
    台中地方法院提起履行同居之訴，經該院及本院以98年度婚
    字第193號、98年度家上字第82號判決上訴人應與被上訴人
    同居確定。是上訴人不僅有違背同居義務之客觀事實，亦有
    拒絕同居之主觀情事，顯係惡意遺棄被上訴人在繼續狀態之
    中，且兩造婚後迄今未曾共同生活已逾三年，婚姻已生破綻
    且無法回復，爰依民法第1052條第1項第5款及第2項之規定
    訴請離婚等語。
二、經原審為被上訴人勝訴之判決，上訴人不服，提起本件上訴
    ，被上訴人於本院聲明：上訴人駁回。其陳述除引用原審判
    決之記載外，另補稱：兩造結婚是各有目的的結合，被上訴
    人為輕度低智能之人，其結婚目的無非希望能有配偶在生活
    上照顧陪伴，上訴人來台之目的則利用配偶身分取得台灣身
    分證再打工賺錢供養大陸家人，對輕度智障之被上訴人毫無
    一絲憐憫與夫妻感情，更無共同生活之意願。上訴人離家期
    間，均待上訴人主動聯繫，伊等無從主動聯絡上訴人。且因
    兩造婚姻關係存在，上訴人在外打工，致被上訴人無法領得
    低收入戶補助，故一定要離婚等語。
三、上訴人聲明：（一）原判決廢棄。（二）上開廢棄部分，被
    上訴人在第一審之訴駁回。（三）第一、二審訴訟費用由被
    上訴人負擔。其陳述如原審判決所載，略以：被上訴人所述
    不實。被上訴人係一不能人道之男性，無性能力又領有輕度
    殘障手冊之人，上訴人於89年8月18日首度來台團聚，均與
    被上訴人寄居於被上訴人之姐夫邵勤家中，被上訴人之姐唯
    恐上訴人受不了，即介紹上訴人至中國醫藥學院附設醫院擔
    任清潔工，所得交由其姐保管及家用；嗣上訴人轉至中山醫
    院、新光三越百貨公司擔任清潔工，亦經被上訴人同意，且
    因工作地點離被上訴人住處甚遠，往返不易，於徵得被上訴
    人同意後，始搬到工作地點附近租屋居住，但上訴人平日與
    被上訴人及其家人保持聯絡，每月薪資皆交由被上訴人家人
    作為家用，休假時亦會返回被上訴人住處同住。此由96年間
    兩造及被上訴人之姐同往以被上訴人身分購買手機及98年5
    月出入境管理局以被上訴人住處向上訴人送達文件，被上訴
    人亦將郵件招領通知單交付上訴人等情，可證兩造確有連絡
    。而上訴人未與被上訴人同居，但既經兩造同意分別居住，
    上訴人自有不能同居之正當理由。再者，98年10月28日履行
    同居之訴判決後，伊於98年年底曾二次主動返回被上訴人住
    處欲與被上訴人同住，然均遭拒絕，本件訴訟乃因被上訴人
    減少每月工資數額之給付，致被上訴人之姐惱羞成怒所致云
    云。
四、得心證之理由：
（一）兩造婚姻關係現仍存續中，及被上訴人曾訴請上訴人應與
      被上訴人履行同居，經原審法院以98年度婚字第193號判
      決兩造應履行同居，上訴人上訴後，經本院以98年度家上
      字第82號駁回上訴確定在案等情，有戶籍謄本在卷可證，
      並有前揭判決書附卷足稽（見原審卷第9至13頁），且為
      兩造所不爭執，自堪信為真實。
（二）按夫妻之一方為臺灣地區之人民，一方為大陸地區之人民
      者，其判決離婚之事由，依臺灣地區之法律，臺灣地區與
      大陸地區人民關係條例第52條第2項定有明文。經查，本
      件被上訴人為臺灣地區人民，上訴人為大陸地區人民，揆
      之前揭說明，本件判決離婚之準據法，自應適用臺灣地區
      法律。次按夫妻之一方，以惡意遺棄他方在繼續狀態中者
      ，為判決離婚之原因，民法第1052條第l項第5款定有明文
      。夫妻之一方於同居之訴判決確定後，仍不履行同居義務
      ，在此狀態繼續存在中，而又無不能同居之正當理由者，
      即與民法第1052條第1項第5款所定之離婚要件相當，此觀
      最高法院49年度台上字第990號、第1233號判例自明。查
      ，本件兩造係夫妻，經原審以98年度婚字第193號民事判
      決及本院以98年度家上字第82號民事判決上訴人應與被上
      訴人同居確定在案。惟上訴人迄今仍未與被上訴人同居，
      雖其以伊在外租屋居住係得被上訴人同意且均與被上訴人
      保持聯絡、被上訴人不能人道、伊曾返家被拒等前揭事由
      為不能履行同居之正當事由置辯。惟為被上訴人所否認，
      上訴人復自承伊主張要回去同住，被上訴人不同意一節並
      無證據（見本院卷第22頁），上訴人所舉之證人趙西鈴亦
      證稱上訴人於96年在外租屋，98年後上訴人有無返家，伊
      不知情等語（見原審卷第88頁）。證人黃金英則證稱：伊
      不知被上訴人有無同意上訴人在外居住及其98年是否有返
      回被上訴人住處等（見原審卷第89頁），是自難認被上訴
      人確有同意上訴人自行在外居住。且性關係固為兩性婚姻
      關係中有影響力之因素，但並非絕對必要之一部，兩造復
      已年長，縱被上訴人無人道能力，苟雙方能互信互愛、互
      相扶持、照顧，亦非不可共渡晚年。且兩造自89年結婚迄
      今已近十年，是縱被上訴人有不能人道情況，上訴人於前
      均未據此為離婚之請求，是自非不能同居之正當事由。至
      上訴人所提出之由被上訴人名義申請手機紀錄，而由其持
      用一節，縱能證明其偶有聯繫，但並不能以電話聯絡而可
      代替婚姻關係中之共同扶持之生活方式。再參以兩造關於
      結婚原委之陳述及上訴人稱伊連長期居留證均尚未取得，
      伊如果拿到身分證，就可以自己過活等語；被上訴人則以
      要辦離婚，伊才能領取低收入戶補助等語，顯見兩造並無
      婚姻互信、互重之基礎與共同生活之意願與事實。又上訴
      人既無不能同居之正當理由，迄今仍拒不與被上訴人履行
      同居之事實，有如前述。即上訴人不僅有違背同居義務之
      客觀事實，亦有拒絕同居之主觀情事，被上訴人復係有輕
      度殘障之人，其生活上事務亦待人協助，揆諸前開說明，
      上訴人行為顯係惡意遺棄原告在繼續狀態中，從而，被上
      訴人依民法第1052條l項第5款規定，訴請判決離婚，洵屬
      正當，應予准許。
（三）又離婚之訴為形成之訴，訴訟標的依通說為形成權即離婚
      事由之存否，於同一當事人主張多項離婚原因時，如法院
      認其中一項為有理由，對於當事人之其他主張即無須審酌
      。本件原告主張離婚之原因，雖有民法第1052條第l項第5
      款及同條第2項其他重大事由，惟其請求法院擇一為被上
      訴人勝訴判決，則本院既依民法第1052條第l項第5款規定
      准兩造離婚，則對於被上訴人之其他主張，自無審究之必
      要，附此敘明。
五、綜上所述，本件被上訴人主張上訴人拒不履行同居義務，顯
    有惡意遺棄之情為可採，上訴人所辯均為無可取。從而，被
    上訴人本於民法第1052條第l項第5款，請求准許兩造離婚，
    為有理由，應予准許。是則原審判命准許兩造離婚，於法並
    無不合。上訴意旨指摘原判決不當，求予廢棄改判，為無理
    由，應予駁回其上訴。又本件事證已臻明確，兩造其餘攻擊
    防禦方法與判決之結果不生影響，自無庸一一論究，併此敘
    明。
六、據上論結，本件上訴為無理由，依民事訴訟法第449條第l項
    、第78條，判決如主文。
中    華    民    國    99    年    12    月    8     日
                民事第六庭    審判長法  官  袁再興
                                    法  官  陳賢慧
                                    法  官  吳惠郁
以上正本係照原本作成。
如對本判決上訴，須於收受判決送達後20日內向本院提出上訴書
狀，其未表明上訴理由者，應於提出上訴後20日內向本院提出上
訴理由書（須按他造人數附具繕本）。
上訴時應提出委任律師為訴訟代理人之委任狀。具有民事訴訟法
第466條之1第1項但書或第2項之情形為訴訟代理人者，另應附具
律師及格證書及釋明委任人與受任人有該條項所定關係之釋明文
書影本。如委任律師提起上訴者，應一併繳納上訴審裁判費。
                                    書記官  周巧屏
中    華    民    國    99    年    12    月    9     日
                                                      Ｓ

司法院資訊處製作；財團法人民間司法改革基金會備份。
